臺灣高等法院刑事裁定
110年度毒抗字第1719號
抗  告  人
即  被  告  邱薏璇



                   （現於法務部○○○○○○○○○附設戒                      治所執行中）
上列抗告人即被告因違反毒品危害防制條例案件，不服臺灣臺北
地方法院110年度毒聲字第1065號，中華民國110年12月13日裁定
（聲請案號：臺灣臺北地方檢察署110年度聲戒字第69號），提
起抗告，本院裁定如下：
    主  文
抗告駁回。                                              
    理  由
一、原裁定意旨略以：抗告人即被告甲○○（下稱抗告人）因施用
    第二級毒品案件，經原審法院以110年度毒聲字第715號裁定
    送勒戒處所觀察、勒戒。嗣於民國110年10月27日入所觀察
    、勒戒後，經綜合評估其前科紀錄與行為表現、臨床評估、
    社會穩定度後，認有繼續施用毒品之傾向，有法務部○○○○○○
    ○○○○110年11月30日北女所衛字第11061006990號函暨所附該
    所附設勒戒處所出具之有無繼續施用毒品傾向證明書、評估
    標準紀錄表可稽。是檢察官就抗告人所為本件施用毒品之行
    為，聲請送強制戒治，核無不合，應予准許，爰依毒品危害
    防制條例第20條第2項後段規定，裁定令抗告人入戒治處所
    強制戒治，其期間為6個月以上，至無繼續強制戒治之必要
    為止，但最長不得逾1年等語。
二、抗告意旨略以：因戒治分數為60分，僅差1分，希望能重新
    評估。抗告人有決心不再碰毒品，且家中有1歲多小朋友需
    要照顧，目前工作是留職停薪中，怕因戒治後會失去工作，
    讓家中經濟造成負擔，爰依法提起抗告，請撤銷原裁定，更
    為適當的裁定等語。
三、按觀察、勒戒後，檢察官或少年法院（地方法院少年法庭）
    依據勒戒處所之陳報，認受觀察、勒戒人有繼續施用毒品傾
    向者，檢察官應聲請法院裁定或由少年法院（地方法院少年
    法庭）裁定令入戒治處所強制戒治，其期間為6個月以上，
    至無繼續強制戒治之必要為止，但最長不得逾1年。依前項
    規定為觀察、勒戒或強制戒治執行完畢釋放後，3年後再犯
    第10條之罪者，適用前2項之規定，毒品危害防制條例第20
    條第2項、第3項定有明文。次按有無繼續施用毒品傾向之評
    估標準，並非完全以受勒戒人勒戒後之結果為準，勒戒前之
    各種情況，仍應作為評估之依據。依勒戒處所評分說明手冊
    規定，係以前科紀錄與行為表現、臨床評估、社會穩定度，
    三項合併計算分數，每一大項皆有靜態因子與動態因子。而
    關於有無繼續施用毒品傾向之評估標準，法務部因應毒品危
    害防制條例之修正及109年11月18日最高法院刑事大法庭109
    年度台上大字第3826號裁定意旨，業於110年3月26日以法矯
    字第11006001760號函修正頒布「有無繼續施用毒品傾向評
    估標準紀錄表」、「有無繼續施用毒品傾向評估標準評分說
    明手冊」，上開評分說明手冊載明判定之原則：「受觀察勒
    戒人入所後，經過2週時間的觀察、勒戒，由處所及醫療人
    員依據其各項紀錄、資料及觀察勒戒期間之行為表現，加以
    評分。在勒戒人入所4至6週後，可再做一次評估以做必要之
    評分修正。每一大項皆有靜態因子與動態因子。先以靜態因
    子分數評分，靜態因子分數總分在60分（含）以上為『有繼
    續施用毒品傾向』；60分以下，與動態因子分數相加，如果
    總分在60分（含）以上，為『有繼續施用毒品傾向』」，又評
    估標準紀錄表及說明手冊中「前科紀錄與行為表現」之第1
    題及第3題之計分方式修正如下(餘無修正)：㈠第1項「毒品
    犯罪相關司法紀錄」：計分方式修正為每筆(次)5分，總分
    上限為10分；㈡第3項「其他犯罪相關紀錄」：計分方式修正
    為每筆(次)2分，總分上限為10分。是被告有無「繼續施用
    毒品傾向」，係依具體個案之臨床實務及相關事證等情綜合
    判定，有其相當之專業依據及標準，且涉及專門醫學，又衡
    酌強制戒治之目的，係為協助施用毒品者戒斷毒品之心癮及
    身癮所為之一種保安處分類型，而該評估標準係將與判斷有
    無繼續施用傾向之相關因素加以列舉及量化，適用於每一位
    受觀察、勒戒處分之人，具一致性、普遍性、客觀性，以利
    執法者判定受勒戒人有無繼續施用毒品傾向，倘其評估由形
    式上觀察，無擅斷或濫權等明顯不當情事，法院應予尊重。
四、經查：
  ㈠本件抗告人前因施用第二級毒品，經原審法院以110年度毒聲
    字第715號裁定送勒戒處所觀察、勒戒，而於110年10月27日
    送法務部○○○○○○○○○○附設勒戒處所觀察、勒戒後，該勒戒處
    所依據抗告人之前科紀錄與行為表現、臨床評估、社會穩定
    度等3大項因素（每1大項均有靜態因子與動態因子）進行評
    估，其中：（⒈前科紀錄與行為表現部分合計為15分：⑴靜態
    因子分數：①毒品犯罪相關司法紀錄為「有，3筆」（每筆5
    分，上限10分），計10分；②首次毒品犯罪年齡為「21-30歲
    （5分）」，計5分；③其他犯罪相關紀錄為「無」，計0分；
    ④入所時尿液毒品檢驗為「無藥物反應」，計0分，以上合計
    為15分。⑵動態因子分數：所內行為表現為0分。⒉臨床評估
    部分合計為36分：⑴靜態因子分數：物質使用行為中①多重毒
    品濫用為「有，種類：大麻、安非他命、MDMA（快樂丸）」
    ，計10分；②合法物質濫用為「有，種類：菸（每種2分，上
    限6分）」，計2分；③使用方式為「無注射使用（0分）」，
    計0分；④使用年數為「超過1年（10分）」，計10分，以上
    合計為22分。⑵動態因子分數：①精神疾病共病（含反社會人
    格）為「有、情感性疾患（10分）」，計10分；②臨床綜合
    評估（含病識感、動機、態度、就醫意願）為「中度」，計
    4分，以上合計為14分。⒊社會穩定度部分合計為10分：⑴靜
    態因子分數：①工作為「無業」，計5分；②家人藥物濫用為
    「有（5分）」，計5分。⑵動態因子分數：①入所後家人是否
    訪視為「有，2次」，計0分；②出所後是否與家人同住為「
    是」，計0分。以上合計總分為61分（靜態因子47分，動態
    因子14分），經評定認抗告人為「有繼續施用毒品傾向」之
    情事，有法務部○○○○○○○○○○附設勒戒處所110年11月26日有
    無繼續施用毒品傾向證明書、評估標準紀錄表附卷可考（見
    毒偵字第3095號卷第121、123頁）。而前述綜合判斷之結果
    ，係該勒戒處所相關專業知識經驗人士於被告觀察、勒戒期
    間，依其本職學識就被告之前科紀錄與行為表現、臨床評估
    及社會穩定度等因素所為之綜合判斷，具有科學驗證所得之
    結論，且由形式上觀察，並無擅斷或濫權等明顯不當之情事
    ，自得資為判斷抗告人有無繼續施用毒品傾向之證明。又毒
    品危害防制條例所規定之觀察、勒戒或強制戒治處分，其立
    法意旨在幫助施用毒品者戒除毒癮，該處分之性質非為懲戒
    行為人，而係為消滅受處分人再次施用毒品之危險性，目的
    係在戒除行為人施用毒品身癮及心癮之措施，且強制戒治係
    導入療程之觀念，針對行為人將來之危險所為預防、矯治措
    施之保安處分，以達教化與治療之目的，可謂刑罰之補充制
    度，從而毒品危害防制條例本身所規定之強制戒治等保安處
    分，雖兼具自由刑之性質，卻有刑罰不可替代之教化治療作
    用；是該條例第20條第2項，係屬強制規定，只需觀察、勒
    戒後，經評定受觀察、勒戒人有繼續施用毒品傾向者，檢察
    官即應聲請法院裁定令入戒治處所施以強制戒治。本件抗告
    人既有施用第二級毒品之事實，並由原審法院裁定送勒戒處
    所執行觀察、勒戒後，經法務部○○○○○○○○○○附設勒戒處所依
    個案之臨床實務及具體事證，專業評估判定抗告人為「有繼
    續施用毒品傾向」，尚未戒除毒癮，則為降低其再次施用毒
    品之危險性，自有依法施以強制戒治之必要。從而，原裁定
    據此裁定被告令入戒治處所施以強制戒治，其期間為6個月
    以上，至無繼續強制戒治之必要為止，但最長不得逾1年，
    經核於法並無不合。
  ㈡抗告意旨雖以前詞置辯。惟查，法務部○○○○○○○○○○附設勒戒
    處所人員評估被告是否有繼續施用毒品傾向，係以「毒品犯
    罪相關司法紀錄」、「首次毒品犯罪年齡」、「其他犯罪相
    關紀錄」、「入所時尿液毒品檢驗」、「所內行為表現」、
    「物質使用行為」、「多重毒品濫用」、「合法物質濫用」
    、「使用方式」、「使用年數」、「精神疾病共病（反社會
    人格）」、「臨床綜合評估（含病識感、動機、態度、就醫
    意願）」、「工作」、「家庭」等靜態因子、動態因子綜合
    評估，業經本院說明如前，且前述法務部○○○○○○○○○○附設勒
    戒處所有無繼續施用毒品傾向證明書及評估標準紀錄表所載
    之綜合判斷結果，係該所相關專業知識經驗人士於被告入所
    執行觀察、勒戒期間，依其本職學識就被告之前科紀錄及行
    為表現、臨床評估及社會穩定度等因素所為之綜合判斷，具
    有科學驗證所得之結論，且勒戒處所之組織、人員之資格及
    執行觀察、勒戒相關程序，暨判斷施用毒品者，有無繼續施
    用毒品傾向，均有相關法令嚴格規範，非可恣意而為，由形
    式上觀察，亦無擅斷或濫權等明顯不當之情事，自得資為判
    斷抗告人有無繼續施用毒品傾向之證明，抗告人未具體指出
    或釋明上開評估標準紀錄表所載綜合判斷結果有何瑕疵或不
    當之處，泛稱希望能重新評估等語，尚非有據。至抗告人所
    稱其有決心不再碰毒品、有1歲多小朋友需要照顧、怕因戒
    治會失去工作等情，縱然非虛，然強制戒治之目的，既係為
    協助施用毒品者戒斷毒品之心癮及身癮，而具社會保安功能
    之保安處分，當無因行為人之個人因素而免予執行之理，不
    能執為免除強制戒治處分之理由。稽此，抗告意旨上開所指
    各節，尚非足取。
  ㈢綜上所述，原審依檢察官聲請，依毒品危害防制條例第20條
    第2項之規定，裁定抗告人令入戒治處所施以強制戒治，其
    期間為6個月以上，至無繼續強制戒治之必要為止，但最長
    不得逾1年，於法並無不合。抗告意旨徒以前詞指摘原裁定
    不當，請求撤銷原裁定，為無理由，應予駁回。
據上論斷，應依刑事訴訟法第412條，裁定如主文。
中　　華　　民　　國　　111 　年　　1 　　月　　3 　　日
                  刑事第二十二庭審判長法  官  王美玲
                                      法  官  汪怡君
                                      法  官　葉韋廷
以上正本證明與原本無異。
不得再抗告。
                                      書記官　李逸翔
中　　華　　民　　國　　111 　年　　1 　　月　　4 　　日